臺灣臺北地方法院民事判決　　　　　　　99年度訴字第3583號
原　　　告　李唯爾
訴訟代理人　黃坤鍵律師
複　代理人　陳俊成律師
　　　　　　孫寅律師
被　　　告　林春惠
訴訟代理人　陳益盛律師
　　　　　　鄭昱廷律師
上列當事人間請求債務人異議之訴事件，本院於中華民國100年2
月16日言詞辯論終結，判決如下：
    主  文
原告之訴駁回。
訴訟費用由原告負擔。
    事實及理由
一、原告主張：
  (一)原告於民國93年2 月23日與訴外人姚榴新簽立不動產預定買
    賣契約書（下稱系爭買賣契約），向姚榴新購買坐落臺北市
    ○○區○○段一小段7-7 地號土地（地目建、面積4992平方
    公尺，權利範圍10萬分之949 ），及其上同地段5747建號即
    門牌號碼臺北市○○區○○路43巷11號4樓之3之建物（下稱
    系爭房地），買賣價金為新臺幣（下同）1350萬元；惟因系
    爭房地係屬軍眷住宅，依法自系爭房地產權登記日起未滿 5
    年不得出售、出典、贈與、交換，故雙方約定自產權登記日
    起（即94年12月6日）5年後辦理過戶，並於系爭買賣契約第
    6 條約定「當承辦單位或依法令規定准許且可移轉時，乙方
    （即姚榴新）即應將產權移轉給甲方（即原告）」，系爭房
    地則先移轉占有，且設定第2 順位最高限額1800萬元之抵押
    權予原告，並交付原告所有權狀原本與印鑑證明供將來移轉
    登記使用，原告更已依約給付1215萬元，尾款135 萬元部分
    雙方另約定於移轉登記系爭房地予原告時給付。
  (二)詎原告所居住之系爭房地於99年6 月間突遭本院查封，經本
    院以99年度司執字第51863 號給付票款強制執行事件受理之
    （下稱系爭執行程序），經閱卷後始知姚榴新與訴外人即姚
    榴新之子陳宜信疑似共同積欠被告1200萬元，而分別於99年
    4月22日、同年月30日簽發面額600 萬元之本票（下稱系爭2
    張本票）予被告，被告方會於99年5月5日向本院聲請本票裁
    定並查封現仍登記予姚榴新名下之系爭房地；然經原告向姚
    榴新詢問後得知系爭2張本票乃出於偽造，系爭2張本票債務
    並不存在。
  (三)基上，原告本有權依系爭買賣契約之約定，請求姚榴新將系
    爭房地移轉登記予原告，如系爭房地遭拍賣致無法移轉時，
    依系爭買賣契約第6 條、第10條之約定，原告亦有權請求姚
    榴新、陳宜信共同連帶賠償損害。今因系爭房地已增值至32
    00萬元以上，扣除第1、2順位抵押權後，系爭2 張本票至少
    可分配約600萬元，被告與陳宜信自係合謀偽造系爭2張本票
    債權，以獲取上揭不當利益。準此，姚榴新既表示未積欠被
    告任何債務，本應於系爭執行程序依強制執行法第14 條第2
    項規定提起債務人異議之訴，卻怠為行使權利，原告又為姚
    榴新之債權人，是依民法第242 條前段之規定，原告當得代
    位姚榴新依強制執行法第14條第2項之規定提起本訴。
  (四)聲明：本院99年度司執字第51863 號給付票款強制執行事件
    ，就系爭房地所為之強制執行程序應予撤銷。
二、被告則辯以：
  (一)姚榴新雖有將系爭房地移轉登記予原告之義務，惟依系爭買
    賣契約第6 條之約定，姚榴新係於承辦單位或依法令准許且
    可移轉之條件成就時，始負移轉所有權之義務，在上開條件
    尚未成就前，姚榴新不負遲延責任；縱認系爭買賣契約第 6
    條約定中之「承辦單位或依法令准許且可移轉」乃指「承購
    人自產權登記之日起未滿5 年，不得自行將住宅及基地出售
    、出典、贈與或交換」，因系爭房地之登記日為95年2月8日
    ，若欲自行將系爭房地出售、出典、贈與或交換，須待 100
    年2月8日始得為之，然因姚榴新尚未負移轉產權之義務，當
    然無遲延責任之問題，況原告主張其與姚榴新約定自產權登
    記之94年12月6日起5年後辦理過戶乙節亦非事實。是以，原
    告就系爭房地請求移轉登記之權利因姚榴新尚未負遲延責任
    ，依民法第243條之規定，原告自不得行使民法第242條之代
    位權。
  (二)又民法第243 條但書規定「專為保存債務人權利之行為」，
    係指塗銷登記、消滅時效中斷、保存登記、典物回贖、第三
    債務人破產時之債權申報、第三債務人全部財產經法院強制
    拍賣時之參與分配等，原告請求撤銷系爭執行程序之強制執
    行當非「專為保存債務人權利之行為」，而不得依民法第24
    2條之規定提起本訴。
  (三)再者，被告於99年4 月22日與姚榴新就系爭房地簽署買賣契
    約，約定姚榴新將其名下所有系爭房地以3300萬元之價金出
    售予被告，且約定「賣方收取款項時，需與陳宜信共同開立
    同金額本票予買方作為擔保」、「本約簽訂後，雙方同意賣
    方授權陳宜信處理賣方所有買賣價金收取，房屋移轉過戶及
    交屋等一切事務」，故被告即於99年4 月22日當天交付金額
    分別為150萬元、300萬元及150萬元之支票共3張予姚榴新及
    陳宜信，姚榴新及陳宜信方同時簽發發票日為99年4 月22日
    ，金額為600萬元之本票予被告收執；嗣被告再於99年4月30
    日交付現金600 萬元予姚榴新及陳宜信，渠等簽收後，同時
    另簽發發票日為99年4月30日，金額為600萬元之本票予被告
    收執。後因被告與姚榴新簽訂之上開契約第12條約定「賣方
    （即姚榴新）應於99年5月5日前解除與李唯爾（即原告）間
    簽訂之買賣契約，否則買方（即被告）依法辦理」之期限屆
    至時，陳宜信仍未依約辦理，致被告因而受有損害，被告始
    於99年5月7日以系爭2張本票向本院聲請本票裁定，是系爭2
    張本票之債權確係存在。
  (四)聲明：原告之訴駁回。
三、兩造不爭執事項：
  (一)原告於93年2 月23日與姚榴新簽立系爭買賣契約，向姚榴新
    購買系爭房地，買賣價金為1350萬元，原告已依約給付1215
    萬元，尾款135 萬元部分雙方另約定於移轉登記系爭房地予
    原告時給付（見本院卷一第6頁至第7頁反面）。
  (二)姚榴新就系爭房地設定第2 順位最高限額1800萬元之抵押權
    予原告，並於95年3 月29日辦理抵押權登記完畢（見本院卷
    一第8頁至第8頁反面、第165頁至第166頁）。
  (三)系爭房地第1 順位最高限額抵押權人為訴外人板信商業銀行
    股份有限公司，所擔保權利範圍為810萬元（見本院卷一第8
    頁至第8頁反面、第165頁至第166頁）。
  (四)被告執系爭2張本票向本院聲請強制執行，經本院於99年5月
    13日以99年度司票字第5032號裁定准予強制執行；被告復執
    該本票裁定向本院就姚榴新名下之系爭房地聲請強制執行，
    經本院以99年度司執字第51863 號給付票款強制執行事件受
    理在案（見本院卷第11頁至第12頁反面）。
  (五)被告中國信託銀行帳號000000000000號帳戶在99年4 月30日
    曾以現金支出600萬元（見本院卷一第52頁）。
四、本件爭點：
    原告依民法第242 條前段之規定，代位姚榴新依強制執行法
    第14條第2項之規定，請求撤銷本院99年度司執字第51863號
    給付票款強制執行事件就系爭房地所為之強制執行程序，有
    無理由？
  (一)原告對姚榴新有無債權存在？被告以原告提起本訴未符民法
    第243條之規定為抗辯，有無理由？
  (二)姚榴新與被告間就系爭本票是否確有債權存在？姚榴新與陳
    宜信是否因出售系爭房地而分別於99年4 月22日、同年月30
    日開立系爭2張本票予被告以為價金之擔保？
五、得心證之理由：
  (一)按債務人怠於行使其權利時，債權人因保全債權，得以自己
    之名義，行使其權利；前條債權人之權利，非於債務人負遲
    延責任時，不得行使，但專為保存債務人權利之行為，不在
    此限，民法第242條本文、第243條分別定有明文。又債務人
    怠於行使其權利時，債權人因保全債權，得以自己名義行使
    其權利，為民法第242 條前段所明定，此項代位權行使之範
    圍，就同法第243 條但書規定旨趣推之，並不以保存行為為
    限，凡以權利之保存或實行為目的之一切審判上或審判外之
    行為，諸如假扣押、假處分、聲請強制執行、實行擔保權、
    催告、提起訴訟等，債權人皆得代位行使；民法第242 條規
    定之代位權，係債權人代行債務人之權利，故代行者與被代
    行者之間，必須有債權債務關係之存在，否則即無行使代位
    權之可言；債權人得以自己名義代位行使者，為債務人之權
    利而非自己之權利，若債務人自己並無該項權利，債權人自
    無代位行使之可言，最高法院69年台抗字第240 號判例、81
    年台上字第555號判決、49年台上字第175號判例意旨可參。
    是以，原告得否代位姚榴新依強制執行法第14條第2 項之規
    定提起本訴，自以原告與姚榴新間是否存有債權債務關係、
    姚榴新得否對被告主張系爭2 張本票債權不存在卻遲未主張
    為前提。
  (二)查原告於93年2 月23日與姚榴新簽立系爭買賣契約，向姚榴
    新購買系爭房地，買賣價金為1350萬元，原告已依約給付12
    15萬元，尾款135 萬元部分雙方另約定於移轉登記系爭房地
    予原告時給付等情為兩造所不爭執，且有系爭買賣契約在卷
    可憑，堪信為真實（見本院卷一第6頁至第7頁反面）。再併
    參系爭買賣契約第4條、第6條之約定與原告所陳，原告與姚
    榴新簽訂系爭買賣契約後，姚榴新已基於租賃契約，將系爭
    房地交予原告使用收益，渠等並約定「當承辦單位或依法令
    規定准許且可移轉時，乙方（即姚榴新）即應將產權移轉給
    甲方（即原告）」，而系爭房地資料關於限制登記事項載有
    「承購人（即姚榴新）自產權登記之日（95年2 月18日）起
    未滿5 年，不得自行將住宅及基地出售、出典、贈與或交換
    」等內容（見本院卷一第6頁至第6頁反面、第8 頁、第38頁
    反面、第165 頁），可知原告向姚榴新買受系爭房地後，基
    於系爭房地受有承購人自產權登記之日起未滿5 年不得出售
    之限制，姚榴新遂將系爭房地先交付予原告占有使用，俟前
    開5 年期間經過後，原告便得依系爭買賣契約之約定，請求
    姚榴新為移轉所有權之登記，原告並於移轉登記系爭房地所
    有權後再給付尾款135 萬元予姚榴新，故原告對姚榴新存有
    請求移轉登記系爭房地所有權之債權至明。是以，原告既為
    姚榴新之債權人，依原告上開主張，姚榴新復怠於在系爭執
    行程序就系爭2 張本票乃偽造一事提起債務人異議之訴，則
    參以上揭判例意旨，原告當有權代位姚榴新提起本件債務人
    異議之訴。
  (三)又兩造雖於系爭買賣契約第6 條約定「乙方（即姚榴新）保
    證本房地產權清楚絕無一屋數賣情事…」（見本院卷一第 6
    頁反面）；惟查：
  1.姚榴新另於99年4 月22日與被告就系爭房地簽訂土地房屋買
    賣契約書，約定以3300萬元之價金將系爭房地出賣予被告，
    被告在簽訂土地房屋買賣契約書之當日即依該契約第2條第1
    項之約定，開立金額分別為150萬元、300 萬元與150萬元，
    共600萬元之支票3張為定金，並依該契約第2條第2項之約定
    ，於99年4月30日交付現金600萬元予姚榴新，姚榴新則在收
    受上揭款項時，依該契約第11條之約定，與陳宜信共同開立
    系爭2 張本票予被告以為擔保，渠等更在該契約第12條、第
    14條約定姚榴新應於99年5月5日前解除與原告間之系爭契約
    ，該契約簽訂後，渠等同意姚榴新授權陳宜信處理姚榴新所
    有買賣價金收取、房屋移轉過戶及交屋等一切事務等節，有
    姚榴新與被告在99年4月22日簽訂之買賣契約、前開共600萬
    元之支票3紙（姚榴新與陳宜信在其中1紙支票上註明係於99
    年4月22日自被告處收受該此3紙共600 萬元之支票）、被告
    中國信託忠孝分行帳號000000000000號存摺影本、系爭2 張
    本票、姚榴新與陳宜信在99年4 月30日簽立收受被告交付現
    金600 萬元之收據、陳宜信所有中國信託銀行南京分行帳號
    0000000000000 號帳戶交易明細附卷可憑（見本院卷一第48
    頁至第55頁、第168 頁），原告就前開文件上姚榴新與陳宜
    信之簽名真正一事復不再請求鑑定（見本院卷一第121 頁反
    面、第123頁反面），足知姚榴新確於99年4月22日與被告就
    系爭房地另行簽訂買賣契約，並因收受被告依約交付之共12
    00萬元價金，而與陳宜信共同開立系爭2張本票予被告。
  2.再者，依證人姚榴新到庭證述「（提示本院卷第6頁至第7頁
    反面，系爭買賣契約是否你所親簽？是否與原告約定自產權
    登記之94年12月6日起5年後辦理過戶？）是我簽的。是我與
    李維爾簽。不記得了，但是我有簽我就會照辦」、「（提示
    本院卷第48頁至第49頁反面，此份買賣契約是否你所親簽？
    簽訂原因？）是我簽的。是因為林春惠出的價錢比較高」、
    「（提示本院卷第50頁，是否收受被告開立這3 張支票？收
    受原因？）是林春惠開給我，由我收受」、「（提示本院卷
    第53頁、第55頁，這2 張本票是否由你與陳宜信共同簽發？
    簽發原因？）這2 頁都是我簽的。簽發原因我不記得了」、
    「（提示本院卷第54頁，這份收據是否由你與陳宜信所簽立
    ？簽立原因？）是我簽的。是因為林春惠給我錢」、「（是
    否因未能履行與被告就系爭房地約定之買賣條件，致被告執
    本院卷第53頁、第55頁2 張本票為強制執行？）我知道被告
    有申請強制執行，因為我房子有賣給第二個人，但是有沒有
    履行買賣條件我不記得」、「（簽買賣契約時有無見過林春
    惠？另有何人在場？何地簽署？）我不記得了。我只記得我
    兒子在場，其他人我不記得了，簽名是我簽的。於何地簽買
    賣契約我不記得了。但不是在我跟林春惠的家中，是白天簽
    約的，我沒有開過支票給林春惠。我也沒有開過本票給林春
    惠」、「（是否有人帶林春惠去看過系爭房子內部？）有。
    我不知道是誰帶他去看的，但是我家裡有人來看房子我當然
    知道，我只有一個房子，是在長安東路，我後來有搬家，搬
    家原因忘記了…」、「（與林春惠約定預定出售的房子為何
    ？）長安東路的房子」、「（有無收受林春惠的支票？支票
    由誰拿給你？）不記得。除了我兒子以外，不會有人拿支票
    給我」、「（卷48-49 反面，契約內容有無看過？）沒有，
    因為是我兒子當代表，我兒子不會害我」、「（卷48-49 反
    面，契約第12條，是否行使解約？）我不記得了。我知道如
    果沒有解約，房子不能過戶給林春惠，就會違約。陳宜信是
    我兒子，一切都由他辦理，我兒子給我什麼，我就簽，我不
    記得有沒有跟陳宜信說要去跟李維爾解約。我認為我有權利
    與李維爾解約，但我沒有去做，因為房子是我的名字，所以
    我有權利跟李維爾解約」、「（提示被證7 ，有沒有拿到錢
    ？）我沒有拿到錢，錢的事情都是我兒子辦理，我知道陳宜
    信與林春惠有簽約，但是錢沒有經過我手，我兒子一定拿到
    錢，不然我簽名豈不是對我兒子有損失，收據是不是我兒子
    拿給我簽的，我不記得，但是是我自己簽的」、「（是否了
    解簽發本票的意義？）我不清楚」等語（見本院卷一第 120
    頁反面至第121 頁反面），固可見姚榴新前後證言有反覆之
    處；然審酌姚榴新於99年12月9 日到庭證述時已高齡84歲（
    15年5 月13日生），對於半年多前與被告就系爭房屋交易之
    事實或已無法詳實記憶，甚或有記憶錯誤之情（如姚榴新證
    稱其只有一間在長安東路的房子，實際上依系爭房地之土地
    與建物資料，位於臺北市○○區○○路之系爭房地亦為姚榴
    新所有），自無從以其證詞先後互異，逕認被告對姚榴新之
    系爭2 張本票債權均不存在。況姚榴新於證述過程一再提及
    與被告就系爭房地之買賣過程中，陳宜信有在場且經手，其
    對陳宜信十分信賴，亦明知就系爭房地有一屋二賣，且遭被
    告聲請強制執行之情事，縱姚榴新未可清楚知悉與被告就系
    爭房地之交易過程，而由陳宜信主導，應認姚榴新與被告間
    仍存有買賣系爭房地之合意。
  3.此外，據證人陳宜信證述「（提示本院卷第6頁至第7頁反面
    ，系爭買賣契約是否你所親簽？姚榴新是否與原告約定自產
    權登記之94年12月6日起5年後辦理過戶？）是。是。」、「
    （提示本院卷第48頁至第49頁反面，是否知悉姚榴新曾與被
    告簽立此份買賣契約？簽立原因？此份買賣契約相關事宜是
    否由你負責？）知道。是我帶媽媽一起簽的，因為林春惠出
    的價錢比原告高出很多，我想如果還沒有過戶，可以賣得更
    高的價錢，所以才跟林春惠簽這份買賣契約，都是我媽媽委
    託我處理的，但是簽約的時候是到我們當時桃園的住家簽的
    ，媽媽也知道這件事情」、「（提示本院卷第50頁，是否收
    受被告開立這3 張支票？收受原因？）是。當時我的公司需
    要周轉金，林春惠買系爭房地也要首期款，我們就約定林春
    惠開的這3 張支票，當作買賣系爭房屋的首期款，林春惠是
    在簽約時，當場開立這3 張支票，但是到期日不同，支票的
    款項已經收受」、「（提示本院卷第53頁、第55頁，這2 張
    本票是否由你與姚榴新共同簽發？簽發原因？）是。是被告
    來我們桃園家中簽立買賣契約時，我與母親一起簽發的，因
    為被告先付了頭期款600萬元，後來隔了2 個星期又付了600
    萬元，所以我們在簽約時，先開立卷53頁的本票給被告，後
    來4 月30日再開立卷55頁的本票，我都是收受被告支付款項
    後才開立本票」、「（提示本院卷第54頁，這份收據是否由
    你與姚榴新所簽立？簽立原因？）是，為了證明有拿到林春
    惠支付的款項」、「（是否因未能履行與被告就系爭房地約
    定之買賣條件，致被告執本院卷第53頁、第55頁2 張本票為
    強制執行？）因為我工作因素要出國，沒有時間可以處理與
    原告間的解約事情，所以我向被告表示等我回國後再處理，
    但我還在國外的時候，就接到通知說被告去聲請強制執行，
    我回國後有打電話給被告，被告說有給我時間，我卻還沒有
    去與原告處理，所以才查封拍賣系爭房屋」、「（是否知道
    在法律上姚榴新有無權利解除與原告間的契約？卷49頁契約
    第12條為何約定姚榴新有解除契約的義務？）我知道我媽媽
    有權利解除契約，因為房子是我媽媽的名字，我認為房子在
    我媽媽名下，他可以選擇賣給A或B，如果B 的價格比較好，
    他有權利解除與A的契約」、「（提示卷6-7，此份買賣契約
    有無解約的約定？）卷內所附契約只有2 頁，但實際上契約
    很厚，我必須要去看完整的契約內容」等語（見本院卷一第
    122頁至第123頁），足認主導姚榴新與被告簽訂買賣契約之
    陳宜信明知在系爭房地一屋二賣，且已收受被告給付共1200
    萬元價金之情形下，依約須於99年5月5日前，代理姚榴新解
    除與原告間之系爭買賣契約，卻未為之，亦知悉被告為此執
    由姚榴新與陳宜信為擔保前揭1200 萬元價金所開立之系爭2
    張本票聲請本票裁定，並據以聲請強制執行，被告對姚榴新
    之系爭2張本票債權應屬存在。
六、綜上所述，原告雖係姚榴新之債權人，而得代位姚榴新提起
    本件債務人異議之訴，惟因系爭2 張本票乃姚榴新本人所簽
    發，系爭2張本票債權亦確屬存在，從而，原告依民法第242
    條前段、強制執行法第14條第2 項之規定，代位姚榴新請求
    撤銷本院99年度司執字第51863 號給付票款強制執行事件，
    就系爭房地所為之強制執行程序，洵屬無據，應予駁回。
七、本件事證已臻明確，兩造其餘攻擊防禦方法與判決之結果不
    生影響，爰不另贅論，併此敘明。
八、據上論結，本件原告之訴為無理由，依民事訴訟法第78條，
    判決如主文。
中    華    民    國    100    年    3    月    9     日
                  民事第二庭  審判長法  官  張松鈞
                                    法  官  黃呈熹
                                    法  官  羅郁婷
以上正本係照原本作成。
如對本判決上訴，須於判決送達後20日內向本院提出上訴狀。如
委任律師提起上訴者，應一併繳納上訴審裁判費。
中    華    民    國   100    年    3     月    10    日
                                    書記官  楊婷雅